臺灣高等法院民事判決　　　　　　　　　 96年度上字第138號
上　訴　人　乙○○
被 上訴 人　甲○○
訴訟代理人　游孟輝律師
複 代理 人　丙○○
上列當事人間請求損害賠償事件，上訴人對於中華民國95年12月
29日臺灣桃園地方法院95年度訴字第804號第一審判決提起上訴
並為訴之追加，本院於96年10月30日言詞辯論終結，判決如下：
    主  文
上訴駁回。
被上訴人應給付上訴人新台幣壹佰萬元及自民國96年2月2日起至
清償日止按年息5%計算之利息。
其餘追加之訴駁回。
上訴及追加之訴訟費用由被上訴人負擔。
    事實及理由
甲、程序方面
    按在第二審為訴之變更或追加，而有民事訴訟法第255條第1
    項第2款至第6款規定之情形者，雖未經他造同意，仍得為之
    ，此為民事訴訟法第446條第1項但書所明定。上訴人於第二
    審為訴之追加，苟其請求之基礎事實同一者，即非法所不許
    。所謂請求之基礎事實同一，係指變更或追加之訴與原訴之
    主要爭點有其共同性，各請求利益之主張在社會生活上可認
    為同一或關連，而就原請求之訴訟及證據資料，於審理繼續
    進行在相當程度範圍內具有同一性或一體性，得期待於後請
    求之審理予以利用，俾先後兩請求在同一程序得加以解決，
    避免重複審理，進而為統一解決紛爭者，即屬之（最高法院
    九十年度台上字第一六號判決意旨參照）。本件上訴人原係
    以本件土地流失係因可歸責於被上訴人之事由致給付不能為
    由，依民法第226條、第249條第3款、第259條、第260條之
    規定及系爭契約第10條之約定，請求被上訴人返還已收受之
    價款新台幣（下同）100萬元本息，並加倍賠償100萬元本息
    。嗣於本院追加備位之訴，主張若認本件土地流失係不可歸
    責於雙方當事人之事由，其亦得依民法第266條、第179條之
    規定，請求被上訴人返還100萬元之價款本息，核其請求之
    基礎事實，與前揭原起訴之事實同一，僅在法律評價上，是
    否可歸責於被上訴人。雖被上訴人表示不同意追加云云，然
    揆諸前揭說明，上訴人為訴之追加，仍為法之所許，合先敘
    明。
乙、實體方面
一、本件上訴人起訴主張：伊於民國94年7月24日向被上訴人買
    受其所有坐落於新竹縣興安段第3、4、5、6及6之1號等地號
    五筆土地（下稱系爭土地），總價為2,380萬元，訂有不動
    產買賣契約書，伊並於簽約時給付定金100萬元。嗣伊依系
    爭契約第2條附記第1點之約定進行鑑界後，得知系爭土地原
    有面積為2,699坪，因河流從中穿過而流失1,119坪，則被上
    訴人依系爭契約第9條之約定需負責排除或修復，伊乃於94
    年9月29日、95年2月9日分別發函催告被上訴人修復土地，
    惟未獲置理。經伊依民法第254條、第359條之規定，以起訴
    狀代通知解除系爭契約，是伊自得請求被上訴人返還已收受
    之100萬元價款，並加倍賠償100萬元。爰依民法第226條、
    第249條第3款、第259條、第260條之規定及系爭契約第10條
    之約定，求為判命被上訴人給付上訴人200萬元，並加給自
    起訴狀繕本送達之翌日起至清償日止按年息5%計算利息，及
    以供擔保為條件宣告假執行之判決。
二、被上訴人則以：系爭五筆土地面積合計為2,699坪，流失部
    分為1,119坪，占全部買賣面積41.46%。上訴人既係東吳大
    學法律學士，從事地政士業務，對於地政專業知識較一般人
    為專精，於與伊簽訂系爭契約前，亦曾協同仲介人鍾建生會
    同伊弟即王酉山前往現場查看，更調閱土地登記謄本及現場
    圖，應無不知系爭土地現況有河流從中穿過及部分土地流失
    之理。其既仍與伊簽約買受，自不得再為任何主張。又依系
    爭契約第2條約定，上訴人應分別於簽約時、完成整地鑑界
    時及於產權登記完竣後同時辦妥銀行貸款時，各給付伊100
    萬元、400萬元及1,800萬元。嗣因上訴人要求自行施作擋土
    牆及整地所需費用300多萬元，由伊負擔，經扣除該擋土牆
    及整地之施作費用後，兩造始以2,380萬元作為買賣總價，
    是上訴人以系爭土地部份流失為由而主張解除契約，核屬無
    據。伊已依系爭契約第2條附記約定：「第(2)款付款必需完
    成整地及鑑界」，完成申請農用證明所須之整地，並於94年
    9月2日取得農用證明。嗣伊於94年9月23日、10月28日及12
    月2日先後催告上訴人給付第2期款，惟為上訴人所拒，其自
    應負給付遲延責任，則伊依系爭契約第10條約定解除系爭契
    約並沒收已繳價金，並無不當。從而，上訴人既知悉上情，
    仍願與伊簽訂系爭契約，依民法第355條第1項規定，伊自不
    負物之瑕疵擔保責任等語，資為抗辯。
三、原審為上訴人全部敗訴之判決，上訴人提起上訴，並於本院
    為訴之追加，原訴部分改列為先位聲明，即：原判決廢棄；
    被上訴人應給付上訴人200萬元及自起訴狀繕本送達翌日起
    至清償日止按年息5%計算之利息。追加備位聲明：原判決廢
    棄；被上訴人應給付上訴人100萬元及自起訴狀繕本送達翌
    日起至清償日止按年息5%計算之利息。均願供擔保請准宣告
    假執行。被上訴人則聲明：上訴及追加之訴均駁回；如受不
    利判決，願供擔保請准宣告免為假執行。
四、查上訴人主張被上訴人於94年7月24日將系爭土地出賣予其
    ，價金2,380萬元，其於簽約時即給付定金100萬元。而系爭
    土地於兩造簽約買賣前，已因河流中穿流失1,119坪等情，
    為被上訴人所不爭執，復有契約書、支票等為證（見原審卷
    4至10頁），應堪信為真實。
五、按「物之出賣人對於買受人，應擔保其物依第三百七十三條
    之規定危險移轉於買受人時無滅失或減少其價值之瑕疵，亦
    無滅失或減少其通常效用或契約預定效用之瑕疵」，民法第
    354條第1項前段定有明文。又就買賣契約而言，出賣之物欠
    缺應有之品質時，瑕疵擔保請求權之要件既已具備，惟為兼
    顧出賣人之利益，買受人須至危險移轉時始能行使其權利，
    故依法律之規範目的，物之瑕疵不能修補，或雖能修補而出
    賣人表示不願為之者，應認在危險負擔移轉前，買受人即得
    行使擔保請求權，尤其是契約解除權。惟買受人所行使者既
    係擔保請求權，依民法第365條第1項規定，其請求權於買受
    人依同法第356條規定為通知後6個月不行使或自物之交付時
    起經過5年而消滅。經查，系爭土地既因河流中穿而流失1,1
    19坪，已如前述，則上訴人主張被上訴人所出賣之物即系爭
    土地有瑕疵乙節，應為可採。惟因上訴人自承其已將上開瑕
    疵情事，於94年9月29日以平鎮郵局第2041號存證信函通知
    被上訴人，被上訴人已於同月30日收受該通知等情，有該存
    證信函及郵件回執可證（見原審卷11至14頁），復為被上訴
    人所不爭執，是應認上訴人因物之瑕疵而得行使之契約解除
    權，自是日起6個月間即至95年3月31日止因不行使而消滅。
    乃上訴人遲至95年5月22日始提起本件訴訟並陳明以訴狀影
    本送達為解除契約之意思表示（見原審卷2、3頁），被上訴
    人於95年5月29日收受繕本（見原審卷20頁之送達證書），
    應認上訴人為解除契約之意思表示時，其解除權已因除斥期
    間經過而消滅，而不生解除契約之效力，則系爭契約即不因
    上訴人該項解除權之行使而消滅。
六、上訴人雖另主張依系爭契約第9條約定，被上訴人有排除上
    開瑕疵之義務云云。惟觀諸兩造所使用作為簽訂系爭契約之
    不動產買賣契約書，原係針對土地及建物買賣而擬就之例稿
    式文書，此觀其第2條、第4條、第8條及第9條等約定自明。
    而有關第9條：「本買賣不動產未點交前，其室內外門窗廚
    廁及公享公共設施等定著物，移交前增築部分，乙方（指出
    賣人）自本約成立日起均不得任意取卸破壞，依原狀移交與
    甲方（指買受人），現有附屬水電衛生設備亦應恢復或保持
    正常使用。另如有被人侵佔或天災地變等事故，乙方亦應負
    責排除或修復，俾使甲方完整取得」之約定，顯係以建物等
    土地上定著物為買賣標的而為之約定，系爭土地之買賣，即
    無該條約定之適用，不因兩造未將之刪除而有不同。況縱謂
    有其適用，亦無非前揭瑕疵擔保責任之約定，仍因上訴人行
    使解除權已逾除斥期間而不得再據此解除契約。
七、次按因可歸責於債務人之事由，致給付不能者，債權人得請
    求賠償損害。前項情形，給付一部不能者，若其他部分之履
    行，於債權人無利益時，債權人得拒絕該部之給付，請求全
    部不履行之損害賠償及解除契約。民法第226條、第256條分
    別定有明文。系爭土地既係因河流中穿而流失41.46%，於上
    訴人舉證證明係可歸責於被上訴人之事由所致前，應認屬天
    災之不可歸責於被上訴人之事由，即難令被上訴人負民法第
    226條給付不能責任，上訴人亦不得據民法第256條解除契約
    。
八、惟按因不可歸責於雙方當事人之事由，致一方之給付全部不
    能者，他方免為對待給付之義務；如僅一部不能者，應按其
    比例減少對待給付。前項情形，已為全部或一部之對待給付
    者，得依關於不當得利之規定，請求返還。民法第266條定
    有明文。本件買賣標的流失41.46%，雖僅一部給付不能，但
    因其他部分之履行，於上訴人無利益，上訴人即非不得據此
    規定解除契約，並就其已為給付部分，依不當得利之規定請
    求返還。
九、從而，上訴人依民法第226條、第249條第3款、第259條、第
    260條規定及系爭契約第9條、第10條約定請求被上訴人給付
    200萬元及自起訴狀影本送達之翌日即95年5月29日起至清償
    日止，按週年利率5%計算之利息，尚非正當，不應准許。原
    審為上訴人敗訴之判決，核無違誤，應予維持。上訴意旨，
    仍執陳詞，指摘原判決此部分不當，求予廢棄改判，為無理
    由，其上訴應予駁回。至於上訴人依民法第266條、第179條
    不當得利之法律關係，追加請求被上訴人返還100萬元，及
    自其上開追加書狀繕本於96年2月1日送達被上訴人（見本院
    卷7至9頁）翌日即同月2日起，按法定利率計算之利息部分
    ，洵屬正當，應予准許。爰判決如主文第二項所示。至逾此
    部分之利息請求（自起訴狀繕本送達翌日起至96年2月1日止
    ），於法無據，不應准許。又本件被上訴人敗訴部分，未逾
    得上訴第三審之150萬元，被上訴人不得提起第三審上訴，
    即無宣告准、免假執行之必要。
十、本件事證已臻明確，兩造其餘攻擊防禦方法及未經援用之證
    據，經審酌後認與本判決結果不生影響，爰不一一論述。
據上論結，本件上訴為無理由，追加之訴為一部有理由、一部無
理由，依民事訴訟法第449條第1項、第450條、第79條，判決如
主文。
中　　華　　民　　國　　96　　年　　11　　月　  13　　日
　　　　　　　　　民事第十六庭
                        審判長 法　官 沈方維
　　　　　　　　　　　         法　官 湯美玉
　　　　　　　　　　　         法　官 王淇梓
正本係照原本作成。
不得上訴。
中　　華　　民　　國　　96　　年　　11　　月　　14　　日
　　　　　　　　　　　　　　　 書記官 吳碧玲
